臺灣高等法院臺南分院刑事判決　　　 96年度交上易字第348號
上　訴　人
即　被　告　乙○○
選任辯護人　蔡文斌　律師
　　　　　　何冠慧　律師
　　　　　　李育禹　律師
上列上訴人因過失傷害案件，不服臺灣台南地方法院95年度交易
字第109號中華民國96年4月16日第一審判決（起訴案號：臺灣台
南地方法院檢察署95年度偵字第13810號），提起上訴，本院判
決如下：
    主  文
原判決撤銷。
乙○○因過失傷害人，處有期徒刑參月，減為有期徒刑壹月又拾
伍日，如易科罰金，以新臺幣玖佰元折算壹日。
    事  實
一、乙○○考領有小型車普通駕駛執照，其於民國95年1月23日
    下午3時30分許，駕駛牌照號碼UD-4246號自小貨車，沿臺南
    縣永康市○○路380巷由東向西行駛，途經該巷與忠孝路之
    無號誌交岔路口欲左轉進入忠孝路時，其為支線道車，本應
    注意車輛行至無號誌之交岔路口時支線道車應暫停讓幹線道
    車先行，且當時情形天候晴、日間自然光線、柏油路面乾燥
    、無缺陷、無障礙物、視距良好，客觀上並無不能注意之情
    事，詎乙○○竟疏於注意，未暫停讓幹線道之車輛先行即貿
    然左轉進入上開路口，適有甲○○駕駛TR5-223號輕機車，
    沿忠孝路由南向北行經上開無號誌之交岔路路口，亦疏未注
    意車前狀況及減速慢行，作隨時停車之準備，二車遂於上開
    交岔路口發生碰撞，甲○○因而受有左手橈骨骨折、左髖部
    挫傷之傷害。乙○○於肇事後未被有偵查權之公務員或機關
    發覺前，於95年1月24日親自到臺南縣警察局永康分局向警
    員莊順太報案，主動表示其為肇事車輛之駕駛者而自首其犯
    行。
二、案經甲○○訴由臺灣臺南地方法院檢察署檢察官偵查起訴。
    理  由
一、上訴人即被告乙○○固不否認有於上開時地駕駛UD-4246 號
    自小貨車與告訴人甲○○發生車禍，惟矢口否認其有過失，
    並辯稱：我在巷口有停下，向左邊看沒有車輛，才駛出巷口
    的，是告訴人闖紅燈，且告訴人發生車禍時，她人、車未倒
    ，不可能受傷云云。
二、經查：
(1)、告訴人甲○○因本件車禍致受有左手橈骨骨折、左髖部挫傷
    之傷害，有道路交通事故現場圖、道路交通事故調查報告表
    (一)、(二)、奇美醫院出具告訴人甲○○受傷之診斷證明書、病
    歷資料影本、X光片光碟各1份，警員莊順太拍攝之被告所駕
    駛之UD-4246號自小貨車及告訴人之TR5-223號輕機車照片5
    張暨原審法院受命法官96年3月2日勘驗現場時所拍攝之現場
    照片10張附卷可參。
(2)、證人即被告之子陳盈良於原審法院96年1月30日審理時證稱
    ：當時我騎機車跟在我父親駕駛之小貨車左邊，我看左方的
    燈號是紅燈，且沒有車輛，所以我父親車子就開出巷口，當
    我還沒過去時，告訴人的車子就過來了，兩車因而發生碰撞
    ，撞到的時候，告訴人仍坐在機車上沒有倒下。並證稱巷口
    並無遮蔽物擋住視線，其看左方前面有號誌的交岔路口距離
    肇事的無號誌交岔路口，相距約二十幾公尺等語。惟依辯護
    人96年6月25日所提準備書狀所附現場圖觀之：事故現場，
    忠孝路有個弧度，於忠孝路380巷內之被告其視角，確實無
    法看到復國一路尚未轉入忠孝路之紅綠燈號誌，故被告之子
    陳盈良所證顯與事實不符，不足為被告有利之論據，又被告
    駕駛UD-4246號自小貨車方進入上開交岔路口，隨即與告訴
    人駕駛之TR5-223號輕機車發生碰撞，實難認被告有看清復
    國一路燈號及左右有無來車而暫停讓幹線道車先行，又被告
    是行駛在無號誌之交岔路口，其所謂告訴人闖紅燈亦與其辯
    護人所辯及所製作現場圖不符，不足採信。
(3)、證人馬致中於原審法院96年1月30日審理時證稱：我在建設
    公司上班，發生車禍的地點在我們公司臨時事務所（購屋接
    待中心）的前面，當時我在事務所外面抽菸，背向肇事地，
    兩車相撞的剎那我沒有看到，當我聽到撞擊聲，頭才轉過來
    ，看到告訴人的機車與被告車子擦撞，不過因時間太久，我
    忘記告訴人機車與被告小貨車的哪個部位發生車撞，只知道
    是小貨車的後方，但不曉得是左邊或右邊，肇事後告訴人及
    其機車未倒，小貨車的車頭已經過了忠孝路的中心線一點點
    ，機車不是在快車道裡（按其意，機車於肇事後係停在慢車
    道上）等語。
(4)、證人即事後繪製現場圖之警員莊順太於原審法院96年1月30
    日審理時證稱：95年1月23日發生本件車禍，當日雙方沒有
    報案，後來告訴人甲○○親自到所裡報案（按查警訊筆錄係
    95 年1月25日），我就請她到現場並拍攝路況與機車車損的
    照片，當時告訴人的機車仍留在現場的路邊，但並未請告訴
    人將機車牽到肇事地拍照。當時在現場，我問告訴人行駛哪
    個車道，她說是行駛在忠孝路南向北的慢車道，至於肇事地
    點在什麼車道，我忘記是否有問。並證稱其未通知被告到場
    ，其到現場只是確定現場位置及現場的路況而已，有關肇事
    後告訴人之機車有無倒下，其已忘記有無問告訴人等語。
(5)、證人黃一正於原審法院96年1月30日審理時證稱：其沒有目
    睹本件車禍發生之情形，本件車禍後來送鑑定，鑑定委員並
    沒有到肇事現場勘驗，其陪同被告去車鑑會，在車鑑會裡面
    作雙方車輛碰撞模擬的時候，雙方都有到場，模擬當時，鑑
    定委員有問告訴人「你人、車有無倒下」，她回說沒有。在
    鑑定會時，鑑定委員有問到雙方是在快車道或慢車道碰撞的
    ，不過雙方各擺的位置有點出入，告訴人模擬是在慢車道上
    撞到被告的車尾，被告則模擬指稱是在快車道上撞到車尾。
(6)、證人即告訴人甲○○於原審法院96年1月30日審理時證稱：
    我從復國一路往忠孝路，如同證人馬致中所講，復國一路是
    接著忠孝路，但有個弧度，所以之前我才稱是右轉，其實是
    同一條路，我沒有闖紅燈，當我到達380巷巷口時，看到被
    告車子突然出來，我煞車不及就撞到他車子的後車尾，當時
    我是騎在慢車道上。當時被告車子是向左轉，我沒有注意到
    被告車頭是否已經突出忠孝路的中心線，但他的車子是在快
    車道上，我是行駛在慢車道，而在被告轉彎的時候撞到他的
    左後車尾，我從復國一路轉過來的時候煞車不及就撞上了，
    撞到的時候機車仍在慢車道上，機車車頭與左邊的後視鏡撞
    到，後視鏡斷了。並證稱其左手於撞到的時候就完全不能動
    了，受有左手橈骨骨折，左髖部挫傷，目前都已復原了等語
    。
(7)、查臺南縣永康市○○○路與忠孝路之交岔路口（設有燈光號
    誌）中間有一大三角形之安全島劃分復國一路與忠孝路，上
    開交岔路口即為復國一路之終點，過此交岔路口後，會合成
    一路，仍名為忠孝路。於上開交岔路口，當復國一路之燈號
    為綠燈時，該交岔路口北邊位於復國一路左前方（北方）之
    忠孝路燈號為綠燈，同時該交岔路口北邊位於復國一路右前
    方（北方）之忠孝路燈號為紅燈，復國一路之車輛可以往北
    通行到忠孝路；當該交岔路口北邊位於復國一路右前方之忠
    孝路燈號為綠燈時（同時復國一路左前方之忠孝路燈號為紅
    燈），復國一路之燈號為紅燈，復國一路之車輛不得往北通
    行到忠孝路。又從復國一路通過上開交岔路口處起算，至忠
    孝路與忠孝路380巷交岔路口處，其距離約28公尺，業據原
    審法院受命法官於96年3月2日會同被告及告訴人勘驗明確，
    有勘驗筆錄、訊問筆錄、勘驗之現場圖附卷可稽。從而辯護
    人事後拍攝之肇事路段之照片自無勘驗之必要。
(8)、依警員莊順太拍攝之照片顯示被告所駕駛之UD-4246號自小
    貨車左後輪有刮擦之痕跡及告訴人之TR5-223號輕機車前輪
    之車殼破損且左邊破損較為嚴重，以及機車之左後視鏡斷掉
    之情形而言，足認係告訴人之機車左前方與被告所駕駛之自
    小貨車左後輪發生碰撞。又告訴人並不否認證人黃一正上開
    之證言，即其於車輛碰撞後，人、車並未倒下，然其於碰撞
    後受有左手橈骨骨折、左髖部挫傷之傷害，有上開奇美醫院
    出具告訴人甲○○受傷之診斷證明書、病歷資料影本及X光
    片光碟可稽，且參以其機車於碰撞後，前輪之車殼破損、左
    後視鏡斷掉之情形而言，撞擊之力道非輕，告訴人以其肉體
    之軀，於撞擊後受有前揭傷害，自屬可信。被告徒以告訴人
    發生車禍時，人、車未倒，並以此推測告訴人不可能受傷云
    云，自不足採。又依據證人馬致中上開證述：「車禍發生後
    ，小貨車的車頭已經過了忠孝路的中心線一點點，機車不是
    在快車道裡」，查忠孝路由南向北之車道只有1快車道及1慢
    車道，是按證人馬致中之意，告訴人之機車既於肇事後不是
    停在快車道上，則顯然係停在慢車道上。參以證人莊順太上
    開「她（告訴人）說是行駛在忠孝路南向北的慢車道」之證
    述，以及證人黃一正上開「告訴人模擬是在慢車道上撞到被
    告的車尾」之證述，以及證人即告訴人甲○○上開「當時被
    告車子是向左轉，我沒有注意到被告車頭是否已經突出忠孝
    路的中心線，但他的車子是在快車道上，我是行駛在慢車道
    ，而在被告轉彎的時候撞到他的左後車尾」之證述，足認車
    禍發生前，告訴人之機車應係行駛於忠孝路由南向北之慢車
    道上，而被告所駕駛之UD-4246號自小貨車後方尚未完全離
    開慢車道，告訴人煞閃不及，因而發生碰撞。
(9)、按行經無號誌之交岔路口應減速慢行，作隨時停車之準備；
    汽（機）車行駛時，駕駛人應注意車前狀況，並隨時採取必
    要之安全措施；汽車行至無號誌之交岔路口，支線道車應暫
    停讓幹線道車先行，95年9月14日修正前之道路交通安全規
    則第93條第1項第2款、第94條第3項、第102條第1項第2款定
    有明文。被告乙○○及告訴人甲○○於駕車時，自應分別注
    意遵守上開規定，且當時情形天候晴、日間自然光線、柏油
    路面乾燥、無缺陷、無障礙物、視距良好，有上開道路交通
    事故調查報告表(一)及現場照片可稽，客觀上並無被告乙○○
    及告訴人甲○○不能注意之情事。詎被告駕駛UD- 4246號自
    小貨車，沿臺南縣永康市○○路 380巷由東向西行駛至該巷
    與忠孝路之無號誌交岔路口欲左轉時，竟疏於注意其為支線
    道車，竟未暫停讓行駛於忠孝路由南向北幹線道直行之告訴
    人之TR5-223號輕機車先行，而告訴人亦疏未注意車前狀況
    及減速慢行，作隨時停車之準備，二車遂於上開交岔路口發
    生碰撞，甲○○因而受有左手橈骨骨折、左髖部挫傷之傷害
    ，被告自難辭其過失之責。又告訴人雖亦與有過失，然並不
    因此而解免被告過失之責。被告之過失與告訴人受有上開傷
    害間，並有相當因果關係。依上開過失之情節，本院並認被
    告應負肇事主因之責任，告訴人應負肇事次因之責任。本件
    車禍肇事責任經檢察官送請臺灣省臺南區車輛行車事故鑑定
    委員會鑑定結果，亦同此認定，有該會95年8月23日臺南區
    950675號鑑定意見書附卷可稽，本件事證已臻明確，無再送
    覆議之必要。綜上所述，被告上開所辯應不足採信，事證明
    確，被告之犯行洵堪認定。
三、刑法修正比較適用部分：
(一)、有罰金刑者：
    關於刑法規定各罪法定刑有罰金刑者，原應適用罰金罰鍰提
    高標準條例第一條前段規定：「依法律應處罰金、罰鍰者，
    就其原定數額得提高為二倍至十倍」（按該條規定業於七十
    二年七月廿七日經司法院、行政院令發布：依勘亂時期罰金
    罰鍰提高標準條例第一條前段及第三條規定將刑法定有罰金
    各條罰金數額，均提高為十倍。並自七十二年八月一日起施
    行）。然九十五年七月一日施行刑法施行法第一條之一前段
    則規定：「中華民國九十四年一月七日刑法修正施行後，刑
    法分則編所定罰金之貨幣單位為新台幣。九十四年一月七日
    刑法修正時，刑法分則編未修正條文定有罰金者，自九十四
    年一月七日刑法修正施行後，就其所定數額高為三十倍」。
    以刑法第二百八十七條過失傷害罪為例，該條第一項規定：
    「過失傷害人者，處六月以下有期徒刑、拘役或五百元以下
    罰金」。罰金部分如依罰金罰鍰提高標準條例第一條前段規
    定，應為銀元五千萬元（即新台幣一萬五千元），則依罰金
    罰鍰提高標準條例第一條前段與九十五年七月一日施行刑法
    施行法第一條之一前段規定，二者罰金上限，均為新台幣一
    萬五千元。次按刑法第三十五條第二項規定：「同種之刑，
    以最高度之較長或較多者為重。最高度相等者，以最低度之
    較長或較多者為重」。因而罰金下限，依新刑法第三十三條
    第五款規定：「罰金：新臺幣一千元以上，以百元計算之」
    。依舊刑法第三十三條第五款規定：「罰金：一元以上」。
    二者比較結果，顯以舊刑法罰金下限為較輕，而有利於被告
    。則依新刑法第二條第一項前段從舊從輕原則，本件關於被
    告所犯罰金刑部分，自應均適用修正前舊刑法及罰金罰鍰提
    高標準條例第一條前段規定，併此敘明。
(二)、自首部分：
    本件被告犯罪及自首均在新刑法施行前，修正前之刑法第62
    條規定「對於未發覺之罪自首而受裁判者，減輕其刑。但有
    特別規定者，依其規定。」，採必減制；新刑法第62條規定
    「對於未發覺之罪自首而受裁判者，得減輕其刑。但有特別
    規定者，依其規定。」，採得減制。二者相比，以修正前之
    刑法第62條前段規定對被告較為有利，依刑法第2條第1項前
    段規定，自應適用修正前之刑法第62條前段規定，減輕其刑
    。
(三)、易科罰金折算標準部分：
    本件被告犯罪時之刑法第41條第1項前段規定：「犯最重本
    刑為5年以下有期徒刑以下之刑之罪，而受6個月以下有期徒
    刑或拘役之宣告，因身體、教育、職業、家庭之關係或其他
    正當事由，執行顯有困難者，得以1元以上3元以下折算一日
    ，易科罰金。」又受刑人行為時之易科罰金折算標準，修正
    前罰金罰鍰提高標準條例第2條前段（現已刪除）規定，就
    其原定數額提高為100倍折算1日，則本件受刑人行為時之易
    科罰金折算標準，應以銀元300元折算1日，經折算為新臺幣
    後，應以新臺幣900元折算為1日。惟95年7月1日修正公布施
    行之刑法第41條第1項前段則規定：「犯最重本刑為五年以
    下有期徒刑以下之刑之罪，而受六個月以下有期徒刑或拘役
    之宣告者，得以新臺幣一千元、二千元或三千元折算一日，
    易科罰金。」比較修正前後之易科罰金折算標準，以95年7
    月1日修正公布施行前之規定，較有利於受刑人，則應依刑
    法第2條第1項前段，適用修正前刑法第41條第1項前段規定
    ，定其折算標準。
四、核被告乙○○所為，係犯修正前刑法第284條第1項前段之過
    失傷害罪。被告於肇事後未被有偵查權之公務員或機關發覺
    前，向莊順太報案自首坦承犯行，進而接受裁判，有臺南縣
    警察局永康分局道路交通事故肇事人自首情形紀錄表及被告
    之警詢筆錄附卷可稽。適用修正前之刑法第62條前段規定減
    輕其刑。
五、原審因認被告犯行罪證明確予以論科固非無見，惟查本案應
    適用修正前刑法第284條第1項之規定，原審漏未比較適用，
    自有疏漏，又被告犯行係於民國96年4月24日之前，原審未
    及依中華民國九十六年罪犯減刑條例減刑，亦有違誤，被告
    上訴意旨否認犯罪，徒陳詞指摘原判決不當，雖無可取，然
    原判決既有可議，自應由本院將原判決撤銷改判。爰審酌被
    告之品行（無前科）、生活狀況小康、智識教育程度為國小
    畢業、所生之危害（告訴人受有左手橈骨骨折、左髖部挫傷
    之傷害）、其應負本件車禍肇事主因之責任、告訴人應負肇
    事次因之責任，以及被告事後尚未與告訴人成立民事和解等
    一切情狀，爰量處有期徒刑參月，並依中華民國九十六年罪
    犯減刑條例減刑第二條第一項第三款之規定減其刑二分之一
    ，並修正前刑法第41條第1項之規定，諭知易科罰金之折算
    標準，以示懲儆。
據上論斷，應依刑事訴訟法第369條第1項前段、第364條、第299
條第一項前段、刑法第2條第1項前段、修正前第284條第1項前段
、第41條第1項前段、第62條前段、中華民國96年罪犯減刑條例
第2條第1項第3款、罰金罰鍰提高標準條例第1條前段、第2條判
決如主文。
本案經檢察官羅清溪到庭執行職務。
中　　華　　民　　國　　96　　年　　7 　　月　　31　　日
                  刑事第三庭    審判長法　官  陳義仲
                                      法　官  蘇清水
                                      法　官  宋明蒼
以上正本證明與原本無異。
不得上訴。
                                      書記官  蔡蘭櫻
中　　華　　民　　國　　96　　年　　7 　　月　　31　　日
附錄本案論罪科刑法條全文：
中華民國刑法第284條：
因過失傷害人者，處6月以下有期徒刑、拘役或5百元以下罰金，
致重傷者，處1年以下有期徒刑、拘役或5百元以下罰金。
從事業務之人，因業務上之過失傷害人者，處1年以下有期徒刑
、拘役或1千元以下罰金，致重傷者，處3年以下有期徒刑、拘
役或2千元以下罰金。
